臺灣臺北地方法院刑事判決　　　　　　　　　　　　　　九十年度易字第七七號
　　公　訴　人　臺灣臺北地方法院檢察署檢察官
　　被　　　告　甲○○
　　選任辯護人　林憲同
　　被　　　告　乙○○
右列被告因違反水利法案件，經檢察官提起公訴（八十九年度偵字第二二四三三號）
，本院判決如左：
    主  文
甲○○、乙○○均無罪。
    理  由
一、公訴意旨略以：被告甲○○明知位於台北縣新店市○○路○段一四六巷三○號之
    土地（即台北縣新店市○○段石頭厝小段一一○之六地號之土地）係位於新店溪
    河川行水區域內，未經主管機關許可，竟與周詩盛（另案提起公訴）共同基於概
    括之犯意聯絡，自民國八十四年十二月起，以每月新臺幣（下同）四萬二千元之
    代價，受僱於周詩盛經營之聯興建材工業股份有限公司操作挖土機，供不特定之
    人在該行水區域內傾倒廢土，並堆置廢土，足使河流改道，而生損害於新店溪兩
    岸土地所有權人之權利。嗣於八十九年十一月十日下午二時三十分許，由甲○○
    以每車五百元之代價向駕駛車牌號碼ＮＧ─八三八號聯結車（檢察官載為營業用
    大貨車）自台北縣永和市某處不知名工地載送廢土之乙○○購買廢土，於乙○○
    欲在上址行水區域內傾倒廢土時，為警當場查獲。因認被告甲○○、乙○○二人
    所為均係違反水利法第七十八條第一項第三款之規定，並依同法第九十二條之一
    第一項中段之規定論處。並以被告甲○○、乙○○均坦承於上揭時、地傾倒、堆
    置廢土之事實，及證人台北縣政府工務局水利課承辦人員丙○○證稱：被告二人
    所為已足生損害河流兩岸土地所有人之權益等語為證，被告等所傾倒廢土處緊臨
    新店溪河川，亦有台北縣政府工務局會勘紀錄、台北縣政府違反水利法及台灣省
    河川管規則案件通知單一紙、違反社會秩序維護法案件現場紀錄附卷可稽，復有
    現場照片十三幀在卷可佐，為其論據。
二、按犯罪事實應依證據認定之，無證據不得推定其犯罪事實，又不能證明被告犯罪
    者，應諭知被告無罪之判決，刑事訴訟法第一百五十四條、第三百零一條第一項
    分別定有明文。另水利法第七十八條第三項規定，主管機關為保護水道，應禁止
    左列各事項：三、在行水區內擅採砂石、堆置砂石或傾倒廢土，同法第九十二條
    之一第一項規定：違反第七十八條第一項各款情形之一者；因而損害他人權益者
    ，處三年以下有期徒刑、拘役或科或併科四千元以上二萬元以下罰金。故本件違
    反水利法第九十二條之一第一項中段之罪，須具備（一）在行水區內堆置砂石或
    傾倒廢土，（二）、因而損害他人之權益等要件方能成立（最高法院八十七年度
    台上字第四二五號刑事判決參考）。
三、訊據被告甲○○固不否認於右揭時、地受僱於聯興建材工業股份有限公司從事操
    作挖土機堆置砂石之工作、被告乙○○亦自承其駕駛車牌號碼ＮＧ─八三八號聯
    結車自台北縣永和市某處不知名工地載運土石以每車五百元之代價販售給甲○○
    ，並於上開時、地傾倒土石之事實，惟被告二人均堅詞否認有違反水利法之犯行
    ，甲○○辯稱：其僅係受僱公司負責開挖土機，沒有違反水利法等語；被告乙○
    ○辯稱：其以聯結車載運土石至上開地點傾倒，不知此一行為是違反水利法等語
    。經查：
（一）、被告等堆置砂石及傾倒廢土之位置台北縣新店市○○路○段一四六巷三○號
        之土地（即台北縣新店市○○段石頭厝小段一一○之六地號之土地），固係
        在台北縣政府公告之新店溪河川行水區範圍內，有證人台北縣政府工務局河
        川巡防員陳楊輝之證詞在卷可查，並有台北縣政府會勘紀錄、違反社會秩序
        維護法案件現場紀錄（偵查卷）、現場照片十三張（偵查卷）、本院九十一
        年一月二十四日勘驗筆錄、勘驗照片及九十年九月三日台北縣政府九十府工
        水字第三二三七八四號函附台灣省政府七十四年七月二日七四府建水字第一
        四九九０八號公告、新店溪行水區○○○○○段石頭厝段）在卷足按。然查
        所謂行水區者，依水利法施行細則第一百四十二條規定：「本法第七十八條
        所稱行水區，係指左列情形：一、已築有堤防者，為二堤之間之土地。二、
        未築有堤防者為尋常洪水位達到地區之土地」；而所謂「尋常洪水位」者，
        依同法施行細則第一百四十六條規定係指「五年內洪峰高度出現次數最多之
        行水位」。茲經本院至現場勘驗結果，發現本件被告等堆置、傾倒土石之新
        店溪河岸所在位置（安坑段石頭厝段、斷面編號二十一、二十二號間），河
        左岸建有堤防，右岸並未建有堤防，此有本院九十一年一月二十四日勘驗筆
        錄及現場照片附卷足考，又被告等堆置、傾倒土石位置距新店溪水道河川線
        之水平距離為五十五公尺，垂直位置距離（高差）為二十三公尺，從現場位
        置而言該處下方有一大片空地、空地下方有一片林木及雜草，林木及雜草後
        方始為新店溪，而該處所在位置高度與台灣省政府水利處新店溪中上游治理
        規劃報告書「新店溪計劃方案水理因素及各頻率洪水位計算成果表（一）」
        （下稱各頻率洪水位計算成果表）所示「計劃洪水位二百年頻率水理因素」
        洪水位（斷面二十一、二十二）分別為「十四．四八公尺」、「十四．九八
        公尺」相差約九公尺左右，業經證人經濟部水利署第十河川局正工程師王添
        顏證稱：本案被告等人堆置、傾倒土石之處所係在各頻率洪水位計算成果表
        斷面編號二十一、二十二間，該處新店溪兩岸僅右岸築有堤防左岸沒有等語
        ，證人陳楊輝於本院九十一年一月二十四日勘驗時亦證稱：「尋常水位是在
        下面的水道，不會流經這理」等語可證，並有經濟部水利處第十河川局（按
        經濟部水利處已經改署）九十一年一月十日利十規字第０九一五０００一五
        九０號函附之新店溪中上游治理規劃報告、台灣省政府水利處新店溪中上游
        治理規劃報告書各頻率洪水位計算成果表、新店溪計畫水道縱斷面圖及現場
        之空照圖在卷可按。從上開各頻率洪水位計算成果表亦可發現（斷面編號為
        二十一、二十二）五年洪水位高度僅為十‧六七公尺、十一．三九公尺間，
        五十年洪水位之高度為十三‧五八公尺、十四．五０公尺間，一百年洪水位
        之高度亦僅為十四‧十五公尺、十四．六六公尺間，甚至二百年洪水位之高
        度（按指二百年發生一次機率洪水之水位高度）也不過十四．四八公尺、十
        四，九八公尺間而已，均較被告等堆置、傾倒土石所在高度二十三公尺為低
        ，顯見五年尋常洪水位或平時水流均不可能行經、漫越前述被告等堆置、傾
        倒土石之所在，應無可疑。前開被告等堆置、傾倒土石之所在土地，要難認
        為係屬「尋常洪水位行水區域」之土地。被告等堆置、傾倒土石使用地號為
        台北縣新店市○○段石頭厝小段一一○之六號土地亦非無權使用，業經本院
        囑由台北縣新店地政事務所勘測屬實，有該事務所九十年八月二日九十北縣
        店地字第一０八七九號函及所附土地複丈成果圖在卷足案，又上開土地，均
        屬案外人陳震華所有，此併有相關土地登記簿謄本附卷可佐，而被告等使用
        上開土地，係由聯興建材工業股份有限公司負責人周詩盛付費租用，有卷附
        租賃契約書可證，則其等所為得否認為仍得依上開水利法第七十八條第一項
        第三款及第九十二條之一等規定予以論罪科刑，即待推敲（行政法院七十七
        年度判字第一六九三號判決參考），是以被告等否認所為有何違反前述水利
        法規定之辯詞，顯非全屬飾卸，先予說明。
（二）、其次起訴書雖認被告等人在該行水區域內堆置、傾倒土石，足使河流改道，
        而生損害於新店溪兩岸土地所有權人之權利；本院函詢台北縣政府，該府以
        九十年九月三日九十北府工水字第三二三七八四號函覆以：「擅自於行水區
        堆置砂石、傾倒廢土行為恐已損及管理機關對該土地完整管理之權益」、並
        「恐有縮減河川通水斷面影響水流」之情形云云，惟查被告等所為位置（高
        度）與新店溪「尋常洪水位行水區域」之高度相差甚遠，已難認定會影響新
        店溪排水功能、或河道河水宣洩之情形已如前述，自無法驟謂被告等之行為
        已足以妨礙新店溪之水流，甚至會影響到新店溪沿岸居民免於水患之權益；
        再水利法第九十二條之一第一項之首段已明定主管機關可處行政罰鍰，而事
        實上如有未經主管機關許可或違反主管機關所發有關水利管理之命令者，又
        必定侵害主管機關管理之權益，如亦須依各該條文中段規定，認有損害他人
        權益，另科以刑罰，似與法文規定之本旨不符，因此上開條文中之「他人」
        一語，實應解為主管機關以外之自然人或其他私法人始符法制（司法院（八
        十）廳刑一字第五六二號解釋參照），是公訴檢察官執上指陳台北縣政府對
        於該河川地之管理亦屬被告等造成之損害云云，應有誤解。再被告等於上開
        處所堆置、傾倒土石之行為已經得到地主同意，復經本院勘查現場後，亦發
        現上開被告等堆置、傾倒所在兩旁鮮少人家、住戶（此由卷附照片即可得知
        ），尤難認定被告等所為會損及何人之何等利益，且公訴檢察官於本院調查
        期間內，並未舉出任何證據以證明被告等人堆置、傾倒土石已足使河流改道
        ，而生損害於新店溪兩岸土地所有權人之權利之事實，是公訴人僅憑推斷認
        定事實，自尚值商榷。被告等所為與水利法第九十二條之一第一項中段之犯
        罪構成要件不符，而檢察官徒以被告等在新店溪公告行水區堆置、傾倒土石
        之行為，即認其等必涉前開違反水利法之罪嫌，應有誤會。此外，又查無其
        他積極事證足認被告等確有違反水利法之犯行，自屬不能證明被告等犯罪，
        爰為被告等無罪之判決之諭知。
四、至於被告甲○○、乙○○等人所堆置、傾倒之物究竟是否為「廢棄物」、是否取
    得「許可」（按傾倒、堆置之處所係位於聯興建材工業股份有限公司內），而有
    無違反廢棄物清理法等事實，雖該事實與本件起訴之自然事實相同，但其訴之目
    的分別為「廢棄物之處理限制」與「水流阻斷造成之公共危險」，二者不同，又
    侵害性行為之內容更為相異，是本件起訴部分與涉嫌違反廢棄物清理法之部分難
    屬社會基本事實同一；況本件業經本院為無罪之認定，實難與之有何裁判上一罪
    之關係；故本件被告等人之行為究竟屬違反廢棄物清理法行為與否，為未經起訴
    之部分，本院自不能併予審究，併此敘明。
據上論斷，應依刑事訴訟法第三百零一條第一項，判決如主文。
本案經檢察官王巧玲到庭執行職務
中      華      民      國      九十一      年      四    月    三十    日
                                      臺灣臺北地方法院刑事第九庭
                                          法  官  王  綽  光
右正本證明與原本無異。
如不服本判決，應於判決送達後十日內，向本院提出上訴狀。
                                          書記官  潘  惠  梅
中      華      民      國      九十一      年      五    月    一      日
